臺灣高等法院臺中分院刑事判決　　　　96年度上訴字第2675號
上　訴　人　臺灣臺中地方法院檢察署檢察官
被　　　告　甲○○
選任辯護人　林根煌律師
上列上訴人因被告偽造文書等案件，不服臺灣臺中地方法院95年
度訴字第2720號中華民國 96年8月30日第一審判決（起訴案號：
臺灣臺中地方法院檢察署93年度偵字第 17915號、94年度偵續字
第215號），提起上訴，本院判決如下：
    主  文
上訴駁回。
    理  由
一、公訴意旨略以：被告甲○○（原名謝志明）為麗冠實業股份
    有限公司（下稱麗冠公司）之董事長，明知麗冠公司於附表
    所示之日期並未召開各該股東臨時會及董事會，竟與其母謝
    麗霞（本院另案審結）共同基於行使偽造私文書之概括犯意
    聯絡，自民國八十六年四月十四日起至八月十八日止，共同
    連續由謝麗霞命不知情之麗冠公司會計己○○及丙○○，以
    乙○○、林冠冠擔任紀錄之名義，製作如附表所示之議事錄
    ，並連續於其上紀錄簽章欄內偽造乙○○之署名共計三枚、
    印文三枚，以及林冠冠之署名、印文各一枚，復持以向臺灣
    省政府建設廳申請公司變更登記而行使之，足生損害於建設
    機關管理公司變更登記事項資料之正確性，及損害乙○○、
    林冠冠之權利等語。因認被告甲○○涉有刑法第二百十六條
    、第二百十條之行使偽造私文書罪嫌。
二、按犯罪事實應依證據認定之，無證據不得認定犯罪事實；又
    不能證明被告犯罪者，應諭知無罪之判決，刑事訴訟法第一
    百五十四條第二項、第三百零一條第一項分別定有明文。次
    按所謂認定犯罪事實之證據，係指足以認定被告確有犯罪行
    為之積極證據而言，該項證據自須適合於被告犯罪事實之認
    定，始得採為斷罪之資料；又事實審法院對於證據之取捨，
    依法雖有自由判斷之權，然積極證據不足證明犯罪事實時，
    被告之抗辯或反證縱屬虛偽，仍不能以此資為積極證據應予
    採信之理由；而認定犯罪事實所憑之證據，無論係直接證據
    或間接證據，其為訴訟上之證明，須於通常一般之人均不致
    有所懷疑，而得確信其為真實之程度者，始得據為有罪之認
    定，倘其證明尚未達到此一程度，而有合理之懷疑存在，復
    無其他調查途徑可尋，法院即應為無罪之判決，最高法院分
    別著有二十九年上字第三一０五號、三十年上字第四八二號
    、七十六年臺上字第四九八六號判例可參。再者，告訴人之
    告訴，係以使被告受刑事訴追為目的，是其陳述是否與事實
    相符，仍應調查其他證據以資審認，必告訴人所述被害情形
    無瑕疵可指，且就其他方面調查又與事實相符，其供述始足
    據為判決之基礎，最高法院五十二年臺上字第一三００號、
    三十二年上字第六五七號判例可資參照。因之，告訴人之指
    訴是否可採，仍須調查其他積極證據，以查證該指訴是否與
    事實相符，尚難單憑告訴人之指訴，即入人罪。又刑法第二
    百十條之偽造文書，以無制作權之人冒用他人名義而制作該
    文書為要件之一，如果行為人基於他人之授權委託，即不能
    謂無制作權，自不成立該條之罪，最高法院四十七年臺上字
    第二二六號判例可參。
三、本件公訴意旨認定被告甲○○與謝麗霞共同犯有上開偽造文
    書犯行，無非係以被告甲○○並不否認「麗冠公司」於附表
    各該編號所示之時間均未召開股東臨時會、董事會，以決議
    該公司遷址、改選董監、選任董事長等事項，且如附表所示
    之各該議事錄上確實分別以乙○○、林冠冠出名擔任紀錄人
    等節；又告訴人乙○○指稱其印章本係供麗冠公司之原先負
    責人林武成（即乙○○、丁○○、林冠冠、甲○○之父親，
    亦為謝麗霞之夫）保管，並未授權被告甲○○或共犯謝麗霞
    以其名義製作任何文書，則共犯謝麗霞於未經告訴人乙○○
    之同意即命麗冠公司員工己○○、丙○○製作如附表所示之
    議事錄，顯屬無製作權人製作之偽造之文書；又被告甲○○
    復於歷次警詢、偵查中自承麗冠公司原先之負責人林武成八
    十五年八月間昏迷成植物人（迄於八十八年去世），嗣後其
    即擔任該麗冠公司之董事長，顯見其對於上開偽造之會議紀
    錄與其母親謝麗霞間具有共同犯意之聯絡；而此等文書之製
    作，已足生損害於建設機關管理公司變更事項資料之正確性
    等為其論據。訊據被告甲○○則堅決否認其有何公訴人前揭
    所指之行使偽造文書犯行，辯稱：因麗冠公司係父親林武成
    、母親謝麗霞所出資成立，其與姊妹們均為父母親之子女而
    成為公司之股東，故麗冠公司之大小事務包括會議紀錄之製
    作等，自該公司成立伊始，即均係由父、母親決定，而其父
    親林武成於八十五年間因病昏迷而成植物人，嗣後雖係由其
    擔任公司之董事長，然而因母親尚健在，是公司經營事項均
    仍會先徵得其母謝麗霞同意，甚至公司之財務亦由母親謝麗
    霞一手掌管，故其並未參與於如附表所示之議事錄之作成等
    語。
四、經查：
  (一)本案中「麗冠公司」於八十六年四月十四日並未召開股東臨
    時會，以決議該公司遷址事項，然該次會議紀錄之紀錄人欄
    上確實有「乙○○」之署押，表示由「乙○○」擔任紀錄；
    以及於八十六年七月十日並未召開董事會決議該公司遷址事
    項，然於該次會議紀錄之紀錄欄人上有「乙○○」之署押，
    表示由「乙○○」擔任紀錄；再該公司於八十六年八月十八
    日意未召開股東臨時會決議改選董監事，惟該次會議紀錄之
    紀錄人欄亦有「乙○○」之署押，表示「乙○○」擔任紀錄
    ；另該公司於八十六年八月十八日並未召開董事會選任董事
    長，然而該次會議紀錄之紀錄人欄上有「林冠冠」署押，表
    示由「林冠冠」擔任紀錄等節；以及該等會議紀錄係由證人
    丙○○與「麗冠公司」員工己○○依據另案被告謝麗霞之指
    示所製作，並於其上簽署「乙○○」、「林冠冠」之署押等
    情，除據告訴人乙○○、丁○○指明在卷外，復為被告甲○
    ○、證人謝麗霞所不否認，並經證人丙○○、林冠冠於歷次
    偵、審中到庭結證明確，復有各該次會議紀錄影本在卷可稽
    ，首堪信為真實。
  (二)而本件「麗冠公司」係於八十二年八月四日申請設立，並於
    八十二年八月四日經臺灣省政府建設廳以八十二建二字第34
    6934號函核准設立公司；又該公司股東名冊內雖載明「謝麗
    霞（25股）、丁○○（15股）、謝志明（15股）、乙○○（
    15股）、謝錫魁（10股）、林玲如（ 5股）、林武成（10股
    ）、王文炫（5股）」（見前臺灣省政府建設廳第3科「麗冠
    公司」案卷Ａ第1～7頁），然「麗冠公司」實為被告之父林
    武成（已歿）所創立，其餘上開登記為股東中之丁○○、謝
    志明、乙○○、林玲如、王文炫（林冠冠之夫）等人實際上
    並未出資，僅為掛名登記股東一節，除為被告甲○○所不否
    認外，亦核與告訴人乙○○於偵查中指稱：「『麗冠公司』
    是我爸爸成立的。」、「我沒有出資，其他兄弟姊妹也沒有
    ，是我爸爸白手起家。」（見 94年度偵續字第215號卷第17
    頁背面）等語，以及告訴人丁○○指訴稱：「我沒有在公司
    出資。」（同上偵查卷第18頁）等情相符。是本案「麗冠公
    司」由股東成員之身份以及股東實際出資狀況以觀，於性質
    上應屬家族性公司，故告訴人乙○○、丁○○與被告甲○○
    於公司成立時均僅為掛名之股東一節，實臻明確。
  (三)又「麗冠公司」之創始人林武成於公司成立後，就公司內事
    務決定模式，均係由創立者林武成、或林武成徵詢謝麗霞之
    意見行之，而非與其餘登記名義之股東召開股東會、董事會
    之方式行之等節，可由下列證述內容以及客觀情狀據以推論
    ：
  1.證人即麗冠公司會計丙○○於偵查中證稱：「我一開始在台
    工企業上班。八十六年才到麗冠上班。」（此據自承在麗冠
    公司任職之告訴人丁○○即證人謝麗霞之大女兒於偵訊中當
    場更正指稱：丙○○說八十六年間到麗冠公司是不對的。從
    八十二年間麗冠公司剛成立不久時，丙○○就已經經手麗冠
    公司的帳戶問題，不是從八十六年。麗冠及台工是同一棟辦
    公大樓，只是辦公室不同等語）、「在台工企業時，（林武
    成）有叫我作過會議紀錄。但在「麗冠公司」時，都是謝麗
    霞交代的。都是用電話聯絡，要作什麼工作，準備東西。」
    、「（問：謝麗霞當時年紀多大？）六十幾歲？」、「（問
    ：謝麗霞對公司的事情很清楚？）應該很清楚。因為在八十
    六年時，甲○○當董事長時，有些傳票會帶回給謝麗霞蓋。
    」等語（同上偵查卷第18頁背面、第19頁正面）。
  2.丙○○復於原審九十六年七月二十四日審理時到庭結證稱：
    「（檢察官問：誰指示妳做這個會議紀錄，目的為何？）是
    謝麗霞電話指示我製作的，是要辦理公司遷移住址所用。」
    、「（檢察官問：會議紀錄上的印章【包括公司章及私人章
    】是如何蓋的？我製作好紀錄後，託甲○○或我自己拿去給
    謝麗霞用印的，詳情我不記得了，因為時間太久了。」、「
    （檢察官問：該會議紀錄甲○○的簽名是何人寫的？）是我
    寫的。因為從以前他父親林武成是公司的董事長開始，就都
    指示我這樣做，叫我幫他們簽好名字後，就拿給林武成用印
    ，林武成生病時就改交給謝麗霞用印。」、「（檢察官問：
    八十六年間誰是實際經營該公司？）謝麗霞，我是擔任會計
    ，謝麗霞都交代我製作傳票及支票之後，交給甲○○帶回家
    裡請謝麗霞用印，然後甲○○再拿回來給我。」、「（檢察
    官問：八十六年間，謝麗霞有無去經營公司？）有些事是謝
    麗霞會交代我，比如製作會議紀錄這種事，其他我不大記得
    了。」、「（辯護人問：謝麗霞的先生尚未去世前，公司的
    股東會、董事會紀錄是否都是林武成或是謝麗霞指示妳照她
    指示的內容去製作的？）是。」、「（檢察官問：為何會議
    紀錄上寫的紀錄人是乙○○，而不是妳？）就是之前林武成
    就交代我會議的紀錄名義人都要寫公司裡的股東。」、「（
    法官問：妳剛剛說會議紀錄，有林冠冠、乙○○、丁○○這
    三人的名字，為何沒有告知這三個人有這樣的會議及紀錄？
    ）以前林武成交代下來就這樣辦了。」、「（法官問：林武
    成生病之後，當時的支票、傳票都是做何種用途？）付款。
    」、「（法官問：當時所有的支票是否都要經過謝麗霞用印
    ？）是的，至於傳票都是跟著支票走。」等語（見原審卷第
    74至82頁）。
  3.證人丙○○於本院九十六年十一月二十一日審理時到庭結證
    稱：「（辯護人問：有關八十六年四月十四日股東臨時會紀
    錄為己○○所紀錄，是否因你忙，你才叫會計己○○幫你製
    作？）對。」、「（檢察官問：己○○製作這份會議記錄如
    何聯繫呢？）這份是謝麗霞跟我聯繫，我請己○○幫忙。」
    、「（檢察官問：會議記錄上印章如何來？）我請謝麗霞用
    印。」、「（檢察官問：會議紀錄你怎麼交給謝麗霞？）我
    託甲○○帶回去。」、「（檢察官問：你如何拿到會議記錄
    ？）甲○○拿回來的。」、「（檢察官問：大概隔幾天？）
    不清楚了，大概要隔幾天，不記得幾天。」等語（見該日審
    理筆錄）。
  4.證人林冠冠則於偵查中證述稱「... 。類似我股份的事，都
    是爸爸和媽媽私下告訴我，... 。」、「爸爸很多事情會以
    媽媽的意見為主。從以前就這樣，不只是『麗冠公司』，以
    前的公司也是，爸爸都會跟媽媽溝通。」（同上偵查卷第18
    頁背面）等語。
  5.告訴人丁○○於偵查中指訴稱：「爸爸對公司的事情都會跟
    媽媽說。」（同上偵查卷第18頁背面）等語。
  6.證人謝麗霞於偵查中結證稱：「因是私人企業，在我先生做
    時都是我先生決定，都是叫會計小姐寫，後來我先生生病則
    由我處理，都是叫會計小姐製作，跟我先生處理的方法一樣
    ，直到九十一年我兒子（即被告）才處理這些事他處理之後
    即有固定開會了。」、「（問：既你兒子八十五年即開始當
    負責人，為何八十五到九十一年間，開會之事議仍由你處理
    ？）因為那時我先生都如此處理，所以也這樣處理。」等語
    （93年度偵字第17904號偵查卷第204頁）。
  7.又查，本案中麗冠公司創始人林武成乃證人謝麗霞所招贅之
    夫，而謝麗霞之家境甚為富裕，此為告訴人及被告方面均不
    爭執之客觀事實；而麗冠公司於成立伊始，個人出資最多者
    即為證人謝麗霞（共計出資六百五十萬元，佔總出資比例百
    分之二十五），並由證人謝麗霞就任該公司之董事長，亦有
    前開公司卷Ａ第 7頁、第15頁之股東名冊與董事監察人名單
    在卷可稽；甚至依據告訴人丁○○於原審以證人身份結證亦
    稱：麗冠公司之名字即係父親以母親謝麗霞之「麗」字與妹
    妹林冠冠之「冠」字為據等語；則將此等客觀事實互為勾稽
    ，參以我國一般民間招贅家庭中夫妻相處狀況等節，該麗冠
    公司創始人林武成於經營麗冠公司時，多徵詢謝麗霞之意見
    ，核與常情尚無何相悖之處，堪認為事實。
  8.是依據上開告訴人、證人之證述內容，以及告訴人、被告家
    中及家族公司內之客觀情勢可知，「麗冠公司」於設立之初
    ，因其具有家族公司性質，除創立者林武成外，其餘並非實
    際出資之股東，公司內事務均係由創立者林武成、或林武成
    徵詢其妻謝麗霞之意見行之，非與其餘登記名義之股東召開
    股東會、董事會之方式行之，乃至臻明確。至於林武成病歿
    後，改由仍健在之其妻謝麗霞掌握決定麗冠公司事務之大權
    （尤其財務部分更需經其同意核章，業如前述），亦核與常
    情無為。是該公司內業務之處理情況，於林武成時代及謝麗
    霞掌管之過渡期間，實與該公司內登記何人為董事長、董事
    、監事職務無涉一節，亦因而堪為認定。
  (四)再查，依據前述臺灣省政府建設廳第三科「麗冠公司」公司
    案卷Ａ所檢附之內容如附表所示之四份會議紀錄即八十六
    年一月十四日股東臨時會決議（決議內容為公司遷址，於該
    會議紀錄之紀錄人欄則由「乙○○」擔任）、八十六年七
    月十日董事會決議（決議內容為公司遷址，會議紀錄之記錄
    欄人為「乙○○」）、八十六年八月十八股東臨時會決議
    （決議內容為改選董監事，會議紀錄之紀錄人欄為「乙○○
    ）、八十六年八月十八日召開董事會會議紀錄（選任董事
    長，而會議紀錄之紀錄人欄為「林冠冠」），該等會議紀錄
    依一般肉眼觀察可知，其中除之會議紀錄（參閱上開卷宗
    第73頁）以外，其餘、、三份紀錄之內容連同末端「
    主席簽章：謝志明」、「紀錄簽章：乙○○」、「紀錄簽章
    ：林冠冠」等文字，無論係文字之大小、筆順、轉折、書寫
    方式（見上開卷宗第84～86頁），顯然均出於同一人，而證
    人丙○○就此已於原審審理時結證稱該三份會議紀錄為其所
    製作等語明確；至於前揭所示之會議紀錄則為麗冠公司之
    另一會計小姐己○○所製作一節，亦據證人丙○○於原審及
    本院審理時到庭結證稱：該份會議紀錄（即編號之紀錄）
    應該是當時公司職員己○○所寫等語明確。而前開會議紀錄
    之製作方式，與該公司於八十五年七月八日上午十時之股東
    臨時會、八十五年七月八日下午二時之董事會、八十六年十
    一月一日上午十時董事會、八十九年三月二十二日上午十時
    股東會議等會議紀錄（參閱同上卷宗第55、56頁及第 118頁
    、第 145頁）之記載方式均完全相同（其中就部分，甚至
    連主席「謝志明」部分亦係由打字而成）。而觀諸同「公司
    卷」內第179頁～第197頁九十一年以後之會議議事錄記載模
    式，已顯與前揭所舉之董事會、股東會議紀錄之記錄方式有
    所不同（包括有簽到簿、開會通知書等文件之存在，其中尤
    以會議紀錄格式之不同最為明顯），且被告甲○○之簽名亦
    與之前由麗冠公司會計丙○○所製作之會議紀錄中之書寫方
    式有明顯之差異，而該等九十一年後會議紀錄中「甲○○」
    之簽名，則與被告甲○○於本案歷次偵、審程序中所為之簽
    名，有肉眼上即可明見之相同處；加以此時麗冠公司會議召
    開後，亦曾經告訴人乙○○書立「願任（監察人）同意書」
    。是由麗冠公司內部之會議紀錄方式亦可察知該公司之主導
    權人之遞嬗與變更之情況，被告甲○○所辯：附表所示四份
    會議紀錄之作成，伊均未參與其中，伊係後來才開始負責進
    行公司會議之召開及主持等語，尚非不可採信。蓋此等抗辯
    與證人丙○○、謝麗霞二人前開證述麗冠公司於九十一年間
    之前之會議紀錄記載方式係由林武成或謝麗霞交代後，於未
    經召開會議之情況下，即行製作會議紀錄等節與實情相符，
    而此尚不因該等會議紀錄均係由被告甲○○自公司會計小姐
    處取得，並攜帶返家交付其母謝麗霞捺蓋印章而異其結論，
    因八十六年間該麗冠公司之主導權仍在其母謝麗霞手中等節
    ，業已如前所述。
  (五)是本案「麗冠公司」既係由林武成獨自出資創立，而告訴人
    乙○○、丁○○及被告甲○○等人雖於該公司設立時，於公
    司股東名簿上列為出資股東，惟此僅為掛名之股東，並非實
    際出資之人；又於該公司之運作、及公司事務之決策上，於
    林武成在世時係由林武成、或林武成徵詢謝麗霞之意見決定
    之，本案告訴人及被告甲○○均未參與該公司決策，縱告訴
    人於偵查中曾指稱：林武成、謝麗霞於家族聚會中，均會告
    知子女有關麗冠公司之相關業務、營收事項等語，然此等告
    知並不當然使告訴人、被告甲○○均因而成為該公司實質上
    具有股東地位之人，乃事理之然。而該公司關於公司股東臨
    時會、股東會議、董監事會議之紀錄於九十一年間之前均未
    實際召開，僅由該公司會計丙○○或會計己○○依據林武成
    、謝麗霞二人之指示內容加以製作；而林武成於病歿後，該
    公司既未脫離家族性公司之成份，證人謝麗霞身為林武成之
    遺孀及告訴人乙○○、丁○○與被告甲○○之母親，且亦係
    林武成生前就公司經營事項所由諮詢之對象，就該麗冠公司
    相關事務繼續接掌並握有財務大權，亦為事理之然，況即連
    告訴人方面與被告甲○○、證人林冠冠等股東之印章，迄今
    均仍由證人謝麗霞掌管一節，乃為告訴人與被告雙方所不爭
    執，由此益徵被告甲○○所辯：由於麗冠公司係家族性公司
    ，媽媽（即證人謝麗霞）怕家人將股份賣給他人而導致有外
    人介入公司之經營，所以在父親過世後期間，均親自掌握麗
    冠公司之財務大權等語，以及證人謝麗霞於原審審理時所稱
    ：先生過世後，雖然是由兒子即被告甲○○擔任名義上之公
    司負責人，然而因為擔心兒子對於公司業務不熟悉，所以公
    司大小事仍由伊依據先生在世時之處理方式繼續進行等語，
    尚與一般臺灣家族企業之傳統，於創業者在世時，泰半不願
    家族以外之人藉由股份之買賣而入主公司，故多由族長掌有
    該公司股東之印章，俾保全公司股東之同質性等節相符而堪
    為採信。而此亦再次證明證人林冠冠、丙○○等人所稱之公
    司內事務於八十六年間尚係由證人謝麗霞決定等語，乃與實
    際情節相符。
  (六)綜上所述，本案告訴人所指之前開偽造會議紀錄四份，實係
    該「麗冠公司」自創立以來之實際運作方式，此無非係因該
    公司為家族性私人企業，本係由林武成一人獨資創立，與一
    般民間實際具有出資股東參與之情況有異，且該公司自設立
    後，關於該公司之董監事會議、股東會議、股東臨時會等，
    於林武成生前由林武成指示公司職員如丙○○等人製作，而
    於林武成病歿後由謝麗霞指示丙○○等人自行製作，雖未實
    際召開會議，然此與一般偽造會議紀錄之行為態樣亦屬有間
    ，林武成、謝麗霞是否具有偽造該會議紀錄之不法犯意，已
    非無疑，況該會議紀錄更非依據當時尚未實際掌握公司大權
    之被告甲○○所指示而來，猶應與被告甲○○無涉。是被告
    前開所辯自非無據，公訴人所舉列認定被告甲○○涉有本件
    行使偽造文書犯行之證據自有不足，是既不能證明被告甲○
    ○犯罪，原審為被告甲○○無罪判決之諭知，尚無不合。檢
    察官之上訴並無理由，應予駁回。
據上論結，應依刑事訴訟法第三百六十八條，判決如主文。
本案經檢察官戊○○到庭執行職務。
中　　華　　民　　國　　96　　年　　12　　月　　31　　日
        　　刑事第八庭    審判長法　官  羅  得  村
　　　　　　　　　　　　　　    法　官  劉  榮  服
　　　　　　　　　　　　　　　  法　官  張  靜  琪
上列正本證明與原本無異。
如不服本判決應於收受送達後十日內向本院提出上訴狀，其未敘
述上訴之理由者並得於提起上訴後十日內向本院補提理由書（均
須按他造當事人之人數附繕本）。
                                書記官  陳  俞  豪
中　　華　　民　　國　　96　　年　　12　　月　　31　　日
附表：
┌──┬─────┬─────┬─────┬──────┐
│編號│會議種類  │召開日期  │被偽造人  │會議內容    │
├──┼─────┼─────┼─────┼──────┤
│ １ │股東臨時會│86.04.14. │乙○○    │公司遷址    │
│    │          │          │（紀錄）  │            │
├──┼─────┼─────┼─────┼──────┤
│ ２ │董事會    │86.07.10. │乙○○    │公司遷址    │
│    │          │          │（紀錄）  │            │
├──┼─────┼─────┼─────┼──────┤
│ ３ │股東臨時會│86.08.18. │乙○○    │改選董監    │
│    │          │          │（紀錄）  │            │
├──┼─────┼─────┼─────┼──────┤
│ ４ │董事會    │86.08.18. │林冠冠    │選任董事長  │
│    │          │          │（紀錄）  │            │
└──┴─────┴─────┴─────┴──────┘
